臺灣臺中地方法院刑事判決　　　　　　　95年度訴字第3469號
公　訴　人　臺灣臺中地方法院檢察署檢察官
被　　　告　辛○○
　　　　　　壬○○
　　　　　　甲○○
　　　　　　庚○○
　　　　　　丁○○
　　　　　　戊○○
上列被告等因妨害自由等案件，經檢察官提起公訴（九十五年度
偵字第一四三二○號），本院判決如下：
    主    文
辛○○、壬○○、甲○○、庚○○、丁○○、戊○○均無罪。
    理    由
一、公訴意旨略以：被告辛○○、壬○○夫妻二人與告訴人乙○○間有金錢借貸之債務糾紛，被告辛○○、壬○○為達催討
    債務之目的，復將其債務糾紛委由被告甲○○、庚○○、丁○○、戊○○等人處理。被告辛○○、壬○○、甲○○、庚○○、丁○○及戊○○等人為索討債務，於民國九十五年六
    月上旬，先由辛○○、壬○○先後至乙○○之女林○○（民
    國八十六年四月十六日生，年籍詳卷）所就讀之臺中師範學
    院附設小學觀察林○○上下學之動態，期間被告辛○○曾遭
    告訴人前妻己○○發覺，惟因己○○以報警處理為由，迫使
    被告辛○○離開。迨被告辛○○、壬○○掌握林○○上下學
    接送之時間、地點後，被告辛○○、壬○○、甲○○、庚○○、丁○○及戊○○等人竟共同基於妨害自由之犯意聯絡，
    於九十五年六月二十一日中午十二時二十分許，尾隨是時放
    學正沿中華路往民族路方向徒步行走之林○○，待林○○徒
    步走至中華路與民族路之交叉路口，準備進入由告訴人所駕
    駛正在上址路口停等之車牌號碼九Ｕ－一四六三號自用小客
    車內時，被告丁○○、戊○○及甲○○突然出現在告訴人所
    駕車輛前，被告甲○○並打開告訴人車駕駛座車門，請告訴
    人下車談談與被告辛○○之債務問題，告訴人見勢不對，欲
    駕車駛離該路口時，被告庚○○、丁○○迅速分別駕駛車牌
    號碼ＬＡ－四九○七號及ＺＷ－八一○三號等二輛黑色自用
    小客車，前後將告訴人所駕駛之九Ｕ－一四六三號自用小客
    車欄住，不讓告訴人駕車離去，經告訴人告知：「讓我先將
    小孩載回去，我還要回去上班，改天再處理。」等語，被告
    甲○○等人亦不同意告訴人返家，並告知告訴人：「不管不
    管，今天一定要到某地就對。」等語。其後，被告甲○○強
    行打開告訴人所駕車輛之駕駛座右座車門進入車內，喝令告
    訴人「不要動歪腦筋，跟他們的車走。」等語，而被告庚○○、丁○○則駕車前後將被告所駕車輛包抄，以此方式剝奪
    告訴人及其女兒林○○渠等二人之行動自由。且被告甲○○
    即喝令告訴人隨著前方車輛往臺中市○○路○段六之九號即
    雅集泡沫紅茶店方向行駛，抵達上址雅集泡沫紅茶店前時，
    被告庚○○及丁○○所駕車輛仍前後包抄告訴人所駕車輛，
    斯時復有一輛車號不詳之車輛亦到上址前，並停靠在告訴人
    所駕車輛之左側，使告訴人無法駕車離開上址，而接續剝奪
    告訴人及林○○之行動自由。告訴人及林○○下車並進入雅
    集泡沫紅茶店後，被告壬○○及林○○同坐一桌，告訴人與
    被告辛○○、甲○○、庚○○、丁○○及戊○○等人則同坐
    一桌，期間被告辛○○等人一再逼問告訴人如何清償債務，
    且為逼令告訴人償債，由不詳之人對告訴人稱：「幹，我們
    黑白二道都很熟，如果警察來，你會很難看，我們都知道你
    的住處。」等加害生命、身體安全之言論恐嚇告訴人，足使
    告訴人心生畏懼，致生危害於安全。另被告壬○○與林○○
    同坐一桌時，不僅喝令林○○不准隨意亂移動，並對林○○
    稱：「你們家跑到那裡都沒用，我們都找得到，我哥哥是南
    部角頭。」等加害生命、身體安全之言論恫嚇林○○，足使
    林○○心生畏懼，致生危害於安全。嗣因告訴人要求撥打電
    話調錢，被告辛○○等人同意讓告訴人在雅集泡沫紅茶店撥
    打電話，告訴人因其女兒林○○在被告辛○○等人之監視下
    ，不敢逃離現場，乃以行動電話向友人丙○○求救，丙○○
    先嘗試與被告辛○○聯繫，以緩和被告辛○○等人之情緒，
    惟被告甲○○等人於電話中回丙○○以：「你不了解事就不
    用說了。」等語，丙○○無奈，只得向員警報案處理。嗣於
    同日下午三時二十二分許，員警據報趕抵上址後，當場查獲
    被告辛○○、甲○○、庚○○、丁○○、戊○○及壬○○等
    人，因認被告辛○○等六人涉有刑法第三百零二條以非法方
    法剝奪他人行動自由罪嫌、第三百零四條第一項強制罪嫌、
    第三百零五條恐嚇罪嫌云云。
二、按犯罪事實應依證據認定之，無證據不得認定犯罪事實；又
    不能證明被告犯罪者，應諭知無罪之判決，刑事訴訟法第一
    百五十四條第二項、第三百零一條第一項分別定有明文。次
    按認定不利於被告之事實，須依積極證據，苟積極證據不足
    為不利於被告事實之認定時，即應為有利於被告之認定，更
    不必有何有利之證據；又事實之認定，應憑證據，如未能發
    現相當證據，或證據不足以證明，自不能以推測或擬制之方
    法，以為裁判之基礎，最高法院分別著有三十年上字第八一
    六號、四十年臺上字第八六號判例可資參照。
三、檢察官認被告涉有前開犯行，無非係以告訴人及林○○於警
    詢及偵查中之指述、證人丙○○於警詢之證詞、證人己○○
    於偵查中之證詞，被告辛○○等六人於警詢、偵查中之供述
    ，及支票三紙等情為其所憑之論據。訊據被告辛○○、壬○○二人固坦承與告訴人間有金錢借貸之債務糾紛，惟被告辛○○六等人均堅詞否認有何恐嚇、強制、妨害自由犯行，於
    警詢、偵查及本院審理時均陳稱：沒有做起訴書所載之犯罪
    事實等語。
四、經查：
  (一)證人己○○即告訴人前妻於偵查中證稱：伊之前去學校接林
    ○○，就發現被告辛○○，他當時不讓伊走，伊說若是不讓
    伊走，伊就報警，他才讓伊走云云（參見偵查卷第四五頁）
    ，惟證人己○○於本院審理時證稱：（問：本件案發之前，
    妳有無發現被告辛○○、壬○○出現在妳接送小孩的地點？
    ）本件案發前一個月內有一天下雨，伊騎機車接送伊二女兒
    林思驊（按林○○是三女兒），林思驊本來沒有帶雨傘，但
    是伊有發現林思驊身上有帶傘，林思驊就跟伊比對面，意思
    是說被告辛○○在對面，被告辛○○就過來跟伊說話，當時
    就有談到債務問題等語（參見本院卷第一一五頁），則證人
    己○○對於案發之前被告辛○○出現在學校附近乙節，就所
    接送之小孩及被告辛○○之態度，前後所述均有所不同，已
    非無疑，而被告辛○○於本院訊問證人己○○前即以訴狀稱
    ：九十五年六月間伊經過臺中師範附小，適逢下雨的下課期
    間，林思驊獨自站在雨中等父母接送，被告好心拿雨傘為林
    思驊遮雨等語（參見本院卷第六五頁），核與證人己○○於
    本院審理時之證詞相符，是證人己○○於偵查中所述，即難
    採信；另告訴人於偵查中、本院審理時，及證人己○○於偵
    查中均指稱：學校老師說被告壬○○一星期前就在學校附近
    觀察云云（參見偵查卷第四一、四五頁，本院卷第一○九頁
    ），惟此非告訴人、證人己○○親見親聞被告壬○○在學校
    附近觀察，故屬傳聞，不得引之做為對被告等人不利之認定
    。因此，起訴書記載「辛○○、壬○○先後至林○○所就讀
    之臺中師範學院附設小學觀察林○○上下學之動態，期間辛○○曾遭告訴人前妻己○○發覺，惟因己○○以報警處理為
    由，迫使辛○○離開」等情，缺乏足夠證據加以證明，尚難
    以此而認定被告辛○○、壬○○自始有妨害自由之犯罪計劃
    。
  (二)按告訴人之告訴，係以使被告受刑事訴追為目的，是其陳述
    是否與事實相符，仍應調查其他證據以資審認（最高法院五
    十二年臺上字第一三○○號判例意旨參照）。又按告訴人之
    陳述如無瑕疵，且就其他方面調查又與事實相符，固足採為
    科刑之基礎，倘其陳述尚有瑕疵，則在未究明前，自不得遽
    採為論罪科刑之根據；而所謂無瑕疵，係指被害人所為不利
    被告之陳述，與社會上之一般生活經驗或卷附其他客觀事證
    並無矛盾而言，至所謂就其他方面調查認與事實相符，非僅
    以所援用之旁證足以證明被害結果為已足，尤須綜合一切積
    極佐證，除認定被告確為加害人之外，在推理上無從另為其
    他合理原因之假設而言（最高法院九十二年度臺上字第五五
    八○號判決意旨參照）。查告訴人對於被告辛○○等人之出
    現順序，先於警詢時稱：伊看到林○○走過來準備上車時，
    在林○○的後方，出現三名穿黑衣男子（被告丁○○、戊○○、甲○○），迅速攔住伊的車前，其中一人穿黑色衣服（
    被告甲○○）打開駕駛座車門，要伊下車跟他們談事，伊回
    答說是什麼樣的事，然後隨即被告辛○○從旁邊走來云云（
    參見警卷第九頁），於本院審理時改稱：林○○剛打開車門
    坐上車子時，他們就出現了，先出現三、四個人，其中有被
    告辛○○、被告壬○○，另二人是被告庚○○、甲○○，他
    們直接走到伊駕駛座車門旁，打開伊車門云云（參見本院卷
    第八七、一○七頁），則告訴人指述已前後明顯不一，且林
    ○○於警詢時陳稱：有一名男子（穿白色衣服，林○○於偵
    查中指認為被告庚○○）跟隨伊到中華路與民族路口後坐上
    車，後來一個穿黑衣男子（林○○於偵查中指認為被告甲○○）坐上伊爸爸的車，然後被告辛○○、壬○○跟其他陌生
    男子一起出現，把伊與爸爸圍起來云云（參見警卷第二五頁
    ，偵查卷第四四頁），亦與告訴人所述不符；又告訴人於警
    詢中指稱：伊在中華路與民族口要關車門時，黑衣之人（被
    告甲○○）把伊車門拉著並用身體擋住不讓伊關車門云云（
    參見警卷第十頁），又於本院審理時證稱：伊的車門被打開
    ，伊忘記何人打開伊的車門，被告四人都站在伊車門旁邊，
    伊沒有辦法關車門云云（參見本院卷第一一○頁），則究竟
    是被告甲○○不讓告訴人關車門，還是單純因被告辛○○、
    壬○○、庚○○、甲○○站在車門與告訴人談話，告訴人因
    而無法關車門，告訴人指述亦不一致；另有關被告等人車輛
    圍住告訴人車輛之方式，告訴人於警詢時陳述：兩部黑色自
    小客車攔在伊車的前後面云云（參見警卷第九頁），又於偵
    查中陳述：有一輛車輛停在車頭前方云云（參見偵查卷第三
    八頁），復於本院時陳述：有二部車子開過來擋住伊的車子
    ，併排在伊車子正前方云云（參見本院卷第八七頁），則被
    告車輛是否完全擋住告訴人車輛，如何使告訴人車輛無法出
    入，是併排還是一前一後擋住告訴人車輛等節，告訴人指述
    又不一致，且告訴人指稱前往雅集泡沬紅茶店時，其車輛遭
    被告車輛前後包夾乙節，亦只有告訴人片面指述，則被告辛○○等六人當時是否已使告訴人及林○○行動自由受限，即
    非無疑。
  (三)告訴人與林○○於警詢、偵查中，及告訴人於本院審理時雖
    均指認被告甲○○有上告訴人之車輛，並坐在副駕駛座上（
    參見警卷第九頁，偵查卷第二六、三九、四四頁，本院卷第
    一○五頁），且告訴人與林○○於偵查中指述被告甲○○態
    度兇惡云云（參見偵查卷第三九、四四頁），然本院詢問被
    告甲○○上車後如何要求告訴人開車乙節，告訴人陳稱：被
    告甲○○說到一個地方去，你車子跟我們前面的車子走，語
    氣沒有兇，但是語氣是很堅決的語氣等語（參見本院卷第一
    一一頁），則被告甲○○上車後是否有使用不法方法使告訴
    人意識受到壓制，而使告訴人順從被告甲○○指示開車，告
    訴人此部分指述又是前後矛盾，實難據以認定被告甲○○未
    得告訴人同意上車，而為對被告辛○○等六人等人不利之認
    定。
  (四)公訴人指稱：抵達上址雅集泡沫紅茶店前，被告庚○○及丁○○所駕車輛仍前後包抄告訴人所駕車輛，斯時復有一輛車
    號不詳之車輛亦到上址前，並停靠在告訴人所駕車輛之左側
    ，使告訴人無法駕車離開上址，而接續剝奪告訴人及被害人
    林○○之行動自由云云，然告訴人於本院審理時證稱：停放
    在伊車子旁的第三排車子，伊不認識，也沒有看到該輛車子
    的駕駛有跟被告辛○○等六人打招呼等語（參見本院卷第一
    ○八頁），則告訴人車輛係因他人違規併排停車以致無法正
    常出入，顯難以不知名人士之違規停車行為而認被告辛○○
    等六人須對告訴人車輛無法進出一事負刑事上責任。
  (五)告訴人於警詢中指稱：被告甲○○在泡沫紅茶店說「幹！我
    們黑白兩道都很熟，如果警察到你以後會很難看，我們都知
    道你的住處」，伊很害怕云云（參見警卷第十頁），又告訴
    人於偵查中指稱：被告甲○○在車上要伊跟他們前方車子走
    ，地點沒說，他又說到之後看是要找白的或黑的，就是要處
    理，又說不要動歪腦筋，今天不要耍花樣，當時伊小孩很害
    怕云云（參見偵查卷第三九頁），惟告訴人卻於本院審理時
    陳稱：在雅集泡沬紅茶店只有被告庚○○過來跟伊談話，其
    餘的人沒有跟伊談話云云（參見本院卷第一○五頁），除被
    告庚○○外之被告在雅集泡沬紅茶店既未與告訴人談話，則
    被告甲○○如何能在雅集泡沬紅茶店恐嚇告訴人？對此，告
    訴人又改稱：被告甲○○在車上還有在雅集泡沬紅茶店伊打
    電話聯絡人時催促伊時說「黑白兩道都很熟，如果警察到你
    以後會很難看，我們都知道你的住處」，除此之外被告甲○○在車上就沒有說什麼話云云（參見本院卷第一○八、一○
    九頁），然此次說詞又與告訴人於偵查中之前揭指述被告甲○○還有說其他恐嚇話語不同，且本院勘驗當天在雅集泡沬
    紅茶店之錄影光碟，被告甲○○並未在告訴人打電話時接近
    告訴人，有勘驗筆錄在卷可稽（參見本院卷第一一九、一二
    ○頁），是告訴人對於被告甲○○恐嚇行為之發生時、地及
    內容，亦是前後指述不一，又與光碟內容不符，實難認定被
    告辛○○等六人有恐嚇之犯行。
  (六)告訴人於偵查中指稱：在雅集泡沬紅茶店他們圍住伊，伊夾
    在中間，他們說些要求還錢的話，還說「反正你今天在這裡
    ，就是要處理」，被告壬○○將林○○帶到別桌，和伊隔離
    云云（參見偵查卷第三九、四○頁），又於本院審理時指稱
    ：林○○是被帶開的，進雅集泡沫紅茶店時，被告壬○○就
    跟林○○坐在一起，伊沒有留意林○○是如何跟被告壬○○
    坐在一起云云（參見本院卷第一○○、一一○頁），然本院
    勘驗當天在雅集泡沬紅茶店之錄影光碟，其內容並無被告辛○○等六人將告訴人圍住的畫面，告訴人甚至可在店內行走
    至店外講電話，而林○○在告訴人自行走出店外講電話時，
    因被告壬○○對其招手，而自行從告訴人原先之坐位走到被
    告壬○○身旁，與被告壬○○同坐另一桌等情，有勘驗筆錄
    在卷可稽（參見本院卷第一一九、一二○頁），是林○○本
    與告訴人同坐一桌，事後才自行走至被告壬○○處，與被告
    壬○○同坐另一桌，並非遭被告壬○○強行從告訴人身旁帶
    離甚明，告訴人指稱林○○遭被告壬○○帶開，卻無法說明
    如何帶開，顯與事實不符。又勘驗之光碟內容並無被告辛○○等六人對告訴人或林○○施以強暴、脅迫或恐嚇之行為，
    而告訴人或林○○之行動亦未見有何遭限制，告訴人甚至可
    自行走到店外打電話，旁邊也沒有被告等人看守，若被告辛○○等六人真有妨害自由、強制或恐嚇之犯意與行為，豈會
    將告訴人及林○○帶至雅集泡沬紅茶店此種公共場所，且容
    任告訴人自由行走，還走到店外打電話，不懼告訴人向路人
    或店員請託報警？另告訴人迭於警詢、偵查及本院審理時陳
    稱係因考慮林○○之安全問題才會開車與被告等人一同至雅
    集泡沬紅茶店云云，然告訴人卻在紅茶店內自行走出店外打
    電話，留林○○與被告辛○○等六人在一起，告訴人之外觀
    行為顯無擔心林○○與被告辛○○等六人在一起會有危險，
    是告訴人陳稱擔心林○○之安全問題開車與被告辛○○等六
    人一同至雅集泡沬紅茶店，與客觀外在事實不符，反足徵告
    訴人於中華路與民族路口開車至雅集泡沬紅茶店並未受到任
    何不法方式來影響其行動意顯。
  (七)林○○於警詢中指稱：被告壬○○有說他們已找好兄弟到高
    雄對付我們，要伊不可以亂動，限制伊行動自由，沒有恐嚇
    伊云云（參見偵查卷第二七頁），又於偵查中指稱：伊聽到
    被告壬○○跟伊說他哥哥是流氓，被告壬○○不讓伊去那裏
    ，只是坐在那裏，如果伊要動，她不准，那些人有圍住伊父
    親云云（參見偵查卷第四五頁），惟根據前揭勘驗筆錄，被
    告壬○○對林○○招手，林○○即自行從告訴人原先之坐位
    走到被告壬○○身旁，若被告壬○○有恐嚇告訴人或林○○
    ，林○○理應懼怕、閃躲被告壬○○，豈會自行走至被告壬○○身旁與其同坐一桌，且光碟內容中還可看見被告壬○○
    還幫林○○整理頭髮之溫馨畫面，顯見被告壬○○與林○○
    間互動自然且情誼頗佳，被告壬○○並未有妨害自由或強制
    、恐嚇情事，而告訴人於本院審理時亦證稱：沒有聽見有人
    對林○○說黑道之類的話，林○○沒有對伊說不願意與被告
    壬○○坐在一起（參見本院卷第一○○、一○九頁），故林
    ○○前揭指述，與卷存證據不符，不足為被告辛○○等六人
    有罪之認定。至於被告辛○○等人提出供本院勘驗之光碟，
    其錄影畫面上之時間有中斷不連續之情形，對此被告辛○○
    陳稱：雅集泡沬紅茶店老闆拿給伊的光碟片就是這樣，如果
    要連續畫面要去問該店老闆等語（參見本院卷第一二一頁）
    ，本院依職權要求警方再至雅集泡沬紅茶店拿取連續畫面之
    光碟，惟警方回報因時間久遠，雅集泡沬紅茶店負責人表示
    無法提供案發當時之監視錄影作為證據，有臺中市警察局第
    一分局九十六年三月五月中一偵字第○九六○○○六二二三
    號函在卷可稽。然被告甲○○、庚○○、丁○○、戊○○於
    警詢時即要求警方調閱監視器來證明沒有妨害告訴人自由（
    參見警卷第三三、四四、四八、五二頁），且從被告庚○○
    、丁○○、戊○○之警詢筆錄中記載（參見警卷第五六、五
    八、六二、六四），警方確實曾調閱該監視器光碟後詢問被
    告庚○○、丁○○、戊○○等人，然上開警詢筆錄均未記載
    被告辛○○等六人在監視畫面中有任何妨害自由、強制、恐
    嚇犯行，警方亦未將對被告辛○○等六人有利之監視光碟併
    送檢察署或本院參酌，以致有連續畫面之監視光碟現已無法
    調取，是本院目前從被告等人提供之監視光碟中之畫面時間
    雖有中斷，然因警方之疏失，無法證明中斷部分發生何事之
    不利益不應歸於被告辛○○等六人，故監視畫面時間不連續
    部分不能推論有犯罪情事，併予敘明。
  (八)證人丙○○於警詢中陳稱：告訴人打電話說他和他小女兒遭
    被告辛○○一群人從臺中市中區押到臺中市○○路某紅茶店
    ，稱其要處理銀行信貸問題，向伊求助要怎麼處理，伊先打
    電話給被告辛○○叫他不要這樣，大家都是朋友，為何要這
    麼做，有先緩和被告辛○○，但被告辛○○之朋友說你不了
    解事就不用說了，伊只好叫告訴人報警處理，伊打電話到第
    一分局西區派出所報案等語（參見偵查卷第二九頁），然證
    人丙○○於本院審理時改稱：告訴人打電話給伊說他與被告
    辛○○之間有金錢關係，要跟伊調錢，沒有說要調多少錢，
    伊說暫時還沒有辦法借錢，因為收款日還沒有到，告訴人沒
    有在電話中說如果現在不趕快把錢借給他，他會有什麼樣處
    境，告訴人是說被請到紅茶店那邊處理金錢，沒有說被押，
    也沒有在電話中說那天遭被告辛○○那群人毆打或是恐嚇，
    告訴人是很急著調錢，但是語氣很自然，伊有與被告辛○○
    講電話，伊說大家都認識不要這樣子，這樣子會不會有問題
    ，被告辛○○說不會伊只是請朋友出來處理，他的朋友就接
    電話過來聽，他問伊是否是來處理事情，伊說不是，只是來
    關心，該朋友說伊不了解就不要講，電話就掛斷了，伊有跟
    告訴人說不然就報警，因為伊就覺得告訴人好像很緊張的樣
    子，伊就建議他報警，但是伊沒有打電話報警等語（參見本
    院卷第一三九至一四一頁），則證人丙○○陳述亦前後不一
    ，且證人丙○○案發時未在現場，告訴人是否遭被告辛○○
    等六人押至雅集泡沬紅茶店，均係告訴人在電話中轉述，縱
    證人丙○○事後報警，也僅因告訴人於電話中之陳述讓證人
    丙○○覺得有報警之必要，然實際情況證人丙○○並未在場
    親見親聞，實難以證人丙○○之陳述為被告辛○○等六人不
    利之證據。
五、綜上所述，本件尚乏積極證據足資證明被告辛○○等六人確
    實對告訴人及林○○為妨害自由、強制、恐嚇之犯行，且未
    達通常一般之人均不致於有所懷疑，而得確信其為真實之程
    度，揆諸前揭條文及判例意旨，尚難僅憑推測或擬制之方法
    ，即遽為被告辛○○等六人有罪之論斷。此外，本院復查無
    其他積極證據足資認定被告辛○○等六人有何公訴人所指之
    前述犯行，被告辛○○等六人之犯行既屬不能證明，依首揭
    法條規定，應均諭知被告辛○○等六人無罪之判決。
六、被告丁○○經合法傳喚未到庭，但因本院認本案應諭知無罪
    ，故不待其陳述逕以一造辯論判決之。
據上論斷，應依刑事訴訟法第三百零一條第一項、第三百零六條
，判決如主文。
中　　華　　民　　國　　96　　年　　3 　　月　　28　　日
                  刑事第十三庭審判長　法　官　李秋娟
                                      法　官  陳得利
                                      法　官  黃裕仁
上正本證明與原本無異。
如不服本判決，應於送達後十日內向本院提出上訴狀（須附繕本
），上訴於臺灣高等法院臺中分院。
                                　　　書記官  王嘉仁
中　　華　　民　　國　　96　　年　　3 　　月　　28　　日
